【裁判字號】    98,交聲,4182
【裁判日期】    981130
【裁判案由】    聲明異議
【裁判全文】
臺灣臺中地方法院交通事件裁定        98年度交聲字第4182號
原處分機關  交通部公路總局臺中區監理所臺中市監理站
異  議  人
即受處分人  中國聯合機車租賃有限公司逢甲分公司
代  表  人  羅豊閎
上列受處分人因違反道路交通管理處罰條例案件，對於交通部公
路總局臺中區監理所臺中市監理站於民國94年3月23日所為之處
分（裁監稽違字第裁61-GA0000000號裁決書），聲明異議，本院
裁定如下：
    主    文
原處分撤銷。
    理  由
一、原處分機關交通部公路總局臺中區監理所臺中市監理站略以
    ：
    受處分人即異議人中國聯合機車租賃有限公司逢甲分公司（
    下稱受處分人）名下所有之車牌號碼EZH-662號輕機車，於
    民國（下同）89年2月26日在違規地點，因「未帶行照」之
    違規，經臺中市警察局第四分局何安派出所以中市警交字第
    GA0000000號違反道路交通事件通知單舉發。原處分機關乃
    於94年3月23日依道路交通管理處罰條例第14條第2項規定裁
    處罰鍰新臺幣（下同）600元整，罰鍰限於94年4月22日前繳
    納，逾期則依裁決書處罰主文二裁處等語。
二、本件異議人即受處分人（下稱受處分人）異議意旨略以：邱
    宏在於88年10月16日向本公司以分期方式購買車號EZH-662
    號輕型機車，至今分期未付清又不知去向，且違規欠稅，尚
    有刑事糾紛，為此聲明異議，懇請法官轉移肇事本人云云。
三、按「違反本條例之行為，自行為成立之日起；行為有連續或
    繼續之狀態者，自行為終了之日起，逾3個月不得舉發。」
    同條例第90條前段亦定有明文。復按同條例第90條前段規定
    之立法目的，除在於保障人民權益，避免法律關係遲不確定
    致生法秩序不安定外，同時亦在於防止舉發單位執行上之怠
    隋，是該條項所指「逾3個月不得舉發」之規定，係為促使
    各處罰機關儘速處理，以免造成案件久懸不決，而無法達成
    交通管理之目的，與送達程序是否完成係屬二事，尚難一概
    而論。且上開條文係規定「逾3 個月不得舉發」，並非規定
    「應於3個月完成舉發」，自無以「自行為成立日起至『收
    到』舉發通知單止」解釋之理。況舉發行為性質上為行政機
    關裁罰權之行使，舉發通知單即屬書面作成之行政處分，而
    行政處分之作成（成立）與生效之概念並不相同，在具備成
    立要件之後，其本身雖能有效成立，惟尚須具備生效要件，
    始能對外發生效力，而「送達」之要件，衡以最高行政法院
    68年度判字第838號裁判意旨所指「對於公法上有特定相對
    人之意思表示或意思通知，除法律有特別規定者外，在非對
    話為之者，應以達到相對人時生效，所謂達到，乃在使相對
    人居於可得瞭解之狀態為已足，此在法理上應為當然之解釋
    」等語，應係舉發行為之生效要件之一，衡諸法理，自不影
    響舉發行為已然成立之事實。換言之，舉發機關於發現交通
    違規事實後，填製舉發違反道路交通管理事件通知單，除當
    場舉發之案件已當場通知受處分人外，逕行舉發部分，一經
    舉發機關將舉發通知單投郵即已完成舉發，不因舉發通知單
    是否合法送達予受處分人而受影響。是道路交通管理處罰條
    例第90條第1項所指「逾3個月不得舉發」之規定，乃對於舉
    發行為之成立要件所設之限制，至於送達是否合法之判斷，
    因屬舉發行為生效要件之一，自不在該條之限制內，縱送達
    有不合法致其後補充送達生效日，已逾違規行為成立3個月
    後，所涉者不過救濟期間起算時點之問題，尚與舉發行為本
    身是否已經成立無涉。再按本條例所定罰鍰之處罰，受處罰
    人接獲違反道路交通管理事件通知單後，於15日內得不經裁
    決，逕依第92條第3項之罰鍰基準規定，向指定之處所繳納
    結案；不服舉發事實者，應於15日內，向處罰機關陳述意見
    ；其不依通知所定期限前往指定處所聽候裁決，且未依規定
    期限繳納罰鍰結案或向處罰機關陳述意見者，處罰機關得逕
    行裁決之，道路交通管理處罰條例第9條第1項定有明文。次
    按行為人有本條例之情形者，應填製舉發違反道路交通管理
    事件通知單（下稱通知單），並於被通知人欄予以勾記，其
    通知聯依下列規定辦理：……二、受處分人非當場被查獲之
    駕駛人或行為人，舉發機關應另行送達之，道路交通管理事
    件統一裁罰基準及處理細則第11條第1項第2款規定亦定有明
    文；且按處理違反道路交通管理事件，有關文書送達之程序
    ，依行政程序法之規定；受處分人非該當場被查獲之駕駛人
    或行為人，舉發機關應另行送達之；違反本條例行為之處罰
    ，處罰機關於裁決前，應給予違規行為人陳述之機會；違反
    道路交通管理事件，行為人認為舉發之事實與違規情形相符
    者，得於接獲通知單後，親自或委託他人持該通知單，不經
    裁決向指定之處所，逕依裁罰基準執行並繳納罰鍰結案。另
    送達，於應受送達人之住居所、事務所或營業所為之，違反
    道路交通管理事件統一裁罰標準及處理細則第5條、第11條
    第1項第2款、第40條前段、第48條第1項及行政程序法72條
    第1項前段亦有明定。上揭規定無非在使受處分人得於處罰
    機關裁決前陳述意見或以最低處罰標準於限期內自動繳納罰
    鍰結案，故舉發機關應先合法送達舉發違反道路交通管理事
    件通知單予受處分人，處分機關所為逕行裁決始為適法。
四、經查，本件舉發員警係於89年2月26日4時40分許，發現李思
    諒駕駛受處分人所有車牌號碼EZH-662號輕型機車，以李思
    諒有「未帶行照」之違規當場舉發等情，有臺中市警察局中
    市警交字第GA0000000號舉發違反道路交通管理事件通知單
    在卷可稽。觀諸本件舉發通知單，其上方「被通知人」欄內
    均未勾選，而「收受通知聯者簽章」欄內簽名者為李思諒，
    可知本件舉發通知單係由汽車駕駛人李思諒當場簽收甚明。
    然查道路交通管理處罰條例第14條第1項第2款「行車執照未
    隨身攜帶」之違規，其處罰之對象為汽車所有人，是該項違
    規舉發之通知，自應另行送達予輕型機車所有人即受處分人
    ，當場被查獲之駕駛人並無代受處分人為收受舉發通知單之
    權限，依前揭道路交通管理事件統一裁罰基準及處理細則第
    11條第1項第2款規定，舉發機關應另行送達予受處分人。惟
    查卷內並無舉發機關即臺中市警察局第四分局何安派出所員
    警就此案對汽車所有人即受處分人另行送達之資料，是本件
    舉發通知單顯未合法送達於受處分人，依前揭說明，原處分
    機關逕予裁罰，即有未合。又本件受處分人既未受本件舉發
    通知單之送達，自無從知悉其所有之車輛，於前揭時、地遭
    警舉發之情事，而無從依道路交通管理處罰條例第85條第1
    項規定向處罰機關告知應歸責人到案處理，此對受處分人程
    序權利之侵害，尚屬非輕，原處分機關逕行裁決即有違誤，
    原無聲明異議期間起算之問題，已難認有逾越聲明異議法定
    期間可言；況查，受處分人所轄逢甲分公司（即中國聯合機
    車租賃有限公司逢甲分公司）原係於85年3月22日核准設立
    於臺中市○○區○○里○○路○段285之7號1樓，惟嗣於89年
    1月7日業已申請撤銷逢甲分公司變更登記，並經濟部廢止該
    逢甲分公司登記在案，有卷附經濟部89年1月7日經(八九)中
    字第360265號函文、98年5月19日經授中字第0983371033 號
    函文影本各1份、台中市營利事業登記證影本1紙在卷可稽，
    而按公司法第24條、第84條第2項前段規定，受處分人既已
    進入清算程序，而清算人於執行清算人職務之範圍，為該清
    算中公司之代表人，有代表公司為訴訟上或訴訟外一切行為
    之權（此與本案受處分人代表人羅豊閎係本於經理職權，依
    民法第555條提出聲明異議之情節不同），是本件送達自應
    向受處分人之清算人全體為之。然本件違反道路交通管理事
    件裁決書，係於94年3月25日送達於上開逢甲分公司設立處
    所即臺中市○○區○○里○○路○段285之7號1樓，由「逢甲
    輪業行」之受僱人代收，有送達回證1紙附卷可稽，顯非向
    受處分人之清算人為送達，自難生合法送達之效力，要無逾
    越聲明異議法定期間之問題，附此敘明。
五、綜上，本件原舉發通知單既未合法送達，原處分機關自不得
    逕依最低金額處以罰鍰以為救濟，為保障受處分人權益，自
    應撤銷裁決處分，由原舉發機關重行送達舉發通知單，再由
    原處分機關依相關程式為裁罰，在未有合法送達該舉發通知
    單前，原處分機關並無逕對受處分人為裁罰之權，是受處分
    人以上開理由提出異議，為有理由，自應由本院應將原處分
    撤銷，由原處分機關依相關程式處理，以資適法。
據上論斷，應依道路交通管理處罰條例第87條第2項，道路交通
案件處理辦法第20條前段，裁定如主文。
中    華    民    國    98    年    11    月    30   日
                  交通法庭      法  官   吳幸芬
上正本證明與原本無異。
如不服本裁定應於送達後5日內向本院提出抗告狀。
中    華    民    國    98    年    11    月    30  日
                                  書記官  黃毅皓


司法院資訊處製作；財團法人民間司法改革基金會備份。
